【裁判字號】    97,易,710
【裁判日期】    970718
【裁判案由】    詐欺
【裁判全文】
臺灣臺北地方法院刑事判決               97年度易字第710號
公  訴  人  臺灣臺北地方法院檢察署檢察官
被      告  丙○○
選任辯護人  楊俊雄律師
上列被告因犯詐欺案件，經檢察官提起公訴（96年度偵字第2287
8號），本院判決如下：
    主  文
丙○○無罪。
    理  由
一、公訴意旨略以：丙○○（原名周素鳳）明知社會上詐騙案件
    層出不窮，並可預見將自己之銀行帳戶存摺、金融卡及密碼
    提供他人使用，恐遭利用作為人頭帳戶，作為詐欺集團匯款
    之用。詎其基於幫助他人詐欺取財之未必故意，於民國96年
    8月26日前某日，在不詳地點，將其設於台灣中小企業銀行
    （下稱中小企銀）中山分行帳號00000000000號帳戶之存摺
    ，交予名謂「張勝偉」之真實姓名年籍不詳成年男子。而該
    名男子，在取得丙○○上開銀行帳戶存摺後，即基於意圖為
    自己不法所有之犯意，先後於(一)96年8月26日21時30分，以
    電話向甲○○佯稱其繳款有誤須至自動櫃員機操作等語，致
    甲○○陷於錯誤，遂依指示於同日22時24分，匯款新台幣（
    下同）2萬9989元存入丙○○前開中小企銀帳戶內。(二)同日
    22時10分，向丁○○佯稱業已得標然需至自動櫃員機操作以
    免重複扣款等語，使丁○○陷於錯誤，遂依指示於同日22時
    57分，匯款1萬1111元存入丙○○前開中小企銀帳戶內，匯
    款後旋即遭提領一空，因認被告丙○○涉有幫助詐欺罪嫌。
二、按犯罪事實應依證據認定之，無證據不得認定犯罪事實；不
    能證明被告犯罪或其行為不罰者，應諭知無罪之判決，刑事
    訴訟法第154條第2項、第301條第1項分別定有明文。次按事
    實之認定，應憑證據，如未能發現相當證據，或證據不足以
    證明，自不能以推測或擬制之方法，以為裁判之基礎；又認
    定犯罪事實所憑之證據，雖不以直接證據為限，間接證據亦
    包括在內，然而無論直接或間接證據，其為訴訟上之證明，
    須於通常一般之人不致有所懷疑，而得確信其為真實之程度
    者，始得據為有罪之認定；再認定不利於被告之事實，須依
    積極證據，苟積極證據不足為不利於被告事實之認定時，即
    應為有利於被告之認定，更不必有何有利之證據，最高法院
    40年台上字第86號、76年台上字第4986號及30年上字第816
    號分別著有判例意旨可資參照。況刑事訴訟法第161條第1項
    亦規定，檢察官就被告犯罪事實，應負舉證責任，並指出證
    明之方法，是檢察官對於起訴之犯罪事實，應負提出證據及
    說服之實質舉證責任，倘其所提出之證據，不足為被告有罪
    之積極證明，或其指出證明之方法，無從說服法院以形成被
    告有罪之心證，基於無罪推定之原則，自應為被告無罪判決
    之諭知，最高法院92年度台上字第128號著有判例意旨可資
    參照。又按刑法第30條之幫助犯，係以與正犯有共同之認識
    而幫助實施為要件，若於正犯之犯罪無共同之認識者，即不
    能謂有共犯之關係。故刑法上幫助之行為，須有幫助他人犯
    罪之意思，如無此種故意，基於其他原因，以助成他人犯罪
    之結果，尚難以幫助論。若幫助之人，誤信為正當行為，並
    無違法之認識，則其行為縱予正犯以助力，尚難遽令負幫助
    之罪責，最高法院18年度上字第287號、20年度上字第1022
    號、20年度上字第1828號分別著有判例意旨可資參照。
三、本件公訴人認被告涉有幫助詐欺取財罪嫌，無非係以被告之
    供述、被害人丁○○、甲○○之指述、台灣郵政股份有限公
    司（下稱台灣郵政）英文版自動櫃員機交易明細2份、中小
    企銀中山分行函覆之帳號00000000000號開戶資料與歷史交
    易明細表各1份等為其論據。
四、訊據被告丙○○對於其在96年8月26日前某日，將其設於中
    小企銀中山分行帳號00000000000號帳戶之存摺，交予名謂
    「張勝偉」之真實姓名年籍不詳成年男子之事實坦認屬實，
    對於該帳戶後來被利用於甲○○、丁○○遭詐欺時匯款用之
    事實亦不爭執，惟矢口否認有何幫助詐欺取財犯行，辯稱：
    自稱「張勝偉」之男子叫伊投資賽馬，伊已經陸續匯款60多
    萬元到8個不同的戶頭，該男子又說伊不足20萬元港幣，叫
    伊將戶頭給他，結果該帳戶就成了人頭帳戶，當時是請計程
    車司機戊○○轉交帳戶資料，伊有要司機的手機電話並告訴
    「張勝偉」，戊○○的手機是0000000000號、「張勝偉」香
    港的電話是00000000000000號，「張勝偉」說會自己跟司機
    聯絡並請其送存摺到桃園，伊於96年9月2日報案後有再找該
    名司機，司機說已經送到等語；選任辯護人楊俊雄律師為被
    告辯護以：到8月31日被告帳戶變成警示帳戶後，被告打電
    話給「張勝偉」，「張勝偉」說要被告再匯款22000元就可
    以解除帳戶，被告也有去匯款等語。經查：
(一)按被告以外之人於審判外之言詞或書面陳述，除法律有規定
    者外，不得作為證據。被告以外之人於審判外之陳述，雖不
    符前四條之規定，而經當事人於審判程序同意做為證據，法
    院審酌該言詞陳述或書面陳述作成時之情況，認為適當者，
    亦得為證據。當事人、代理人或辯護人於法院調查證據時，
    知有刑事訴訟法第159條第1項不得為證據之情形，而未於言
    詞辯論終結前聲明異議者，視為有前項之同意，刑事訴訟法
    第159條第1項、第159條之5分別定有明文。查，本院認定事
    實所憑之證據中，部分屬於傳聞證據，惟檢察官及被告均未
    於本院言詞辯論終結前聲明異議，本院審酌該等言詞或書面
    陳述作成之情況，並無非出於任意性或不正取供，或違法或
    不當情事，且客觀上亦無不可信之情況，堪認為適當，依刑
    事訴訟法第159條之5第2項規定均得作為證據，先予敘明。
(二)「張勝偉」於96年8月26日21時30分，以電話向甲○○佯稱
    其繳款有誤須至自動櫃員機操作等語，致甲○○陷於錯誤，
    遂依指示於同日22時24分，匯款2萬9989元存入丙○○前開
    中小企銀帳戶內。次於同日22時10分，向丁○○佯稱業已得
    標然需至自動櫃員機操作以免重複扣款等語，使丁○○陷於
    錯誤，遂依指示於同日22時57分，匯款1萬111 1元存入丙○○前開中小企銀帳戶內之事實，業據甲○○、丁○○於警詢
    時指訴綦詳，並有台灣郵政英文版自動櫃員機交易明細2份
    、中小企銀中山分行函覆之帳號00000000000號開戶資料與
    歷史交易明細表各1份等文件在卷可憑。惟尚難據上開證據
    即認定被告有基於幫助詐欺之故意而將帳戶存摺交予自稱張
    勝偉之人，而構成幫助詐欺之犯行。
(三)被告於96年8月1日至2日間，以MSN網路聊天時與網路暱稱「
    張勝偉」者談論投資事宜，且於同年月3日匯款6萬6690元至
    劉晏羽第一商業銀行中壢分行00000000000號帳戶、同年月3
    日匯款20萬元至邱德禮彰化銀行中壢分行000000000000000
    號帳戶、同年月9日匯款10萬元至陳孜一中小企銀新營分行
    00000000000號帳戶、同年月14日匯款10萬元至歐陽學智台
    灣郵政00000000000000號帳戶、同年月8月22日匯款13萬380
    0元至林丁寶華南商業銀行小港分行00000000 0000號帳戶、
    同年月31日匯款2萬2000元至黃泓鈞台灣郵政0000000000000
    0號帳戶，其中歐陽學智因上情而遭檢察官調查，並於偵查
    中坦承有將其台灣郵政帳戶存摺、提款卡、印章、密碼等物
    出租予他人，陳孜一業因上情經檢察官聲請簡易判決處刑在
    案，此有被告於96年8月1日至2日間MSN網路聊天時與網路暱
    稱「張勝偉」者之對話紀錄、上開各匯款單據影本，以及劉
    晏羽、邱德禮、陳孜一、林丁寶、黃泓鈞等人帳戶資料及往
    來明細查詢、被告歐陽學智之台灣高雄地方法院96年11月20
    日訊問筆錄、被告陳孜一之台灣台南地方法院檢察署97年度
    偵字第2240號聲請簡易判決處刑書在卷可稽；另證人乙○○
    於97年7月4日本院審理時證稱：公司是用被告的帳戶作進出
    ，96年8月31日至銀行提款及匯款時發現被告帳戶已成警示
    帳戶，被告來到銀行後覺得很奇怪，並說有把帳戶借給香港
    的朋友，伊有聽到被告大聲說電話，說帳戶為何被凍結，下
    午3、4點被告說所謂的朋友打電話來，說只要被告再匯2萬
    2000元，凍結的帳戶就會處理掉，其後伊並與被告一同去匯
    款2萬2000元，因伊覺得被告好像被騙，所以請被告去備案
    ，日後發生事情才能保障自己等語；又電話號碼0000000000
    號行動電話之持有人係戊○○，被告於96年8月26日下午1時
    49分至2時28分間，共8次使用其所有之0000000000號行動電
    話撥打00000000000000號電話，該受話方位於香港，此有遠
    傳電信股份有限公司0000000000號客戶資料查詢、電話號碼
    0000000000號96年8月已出帳通話明細清單在卷可憑。由上
    足證被告確係曾遭自稱「張勝偉」之男子詐騙而匯出上揭款
    項，並透過計程車司機戊○○將其所有之上開帳戶轉交給「
    張勝偉」，以致遭到「張勝偉」作為詐欺之用，是被告前開
    所言及辯護人所為之辯護，顯為屬實，是依現存證據，尚難
    證明被告確係基於幫助詐欺之故意，提供上揭帳戶存摺、提
    苦卡及密碼予「張勝偉」，供其遂行詐欺之犯行，自難逕認
    被告前揭所為，有幫助詐欺取財之故意存在。
五、綜上所述，被告並未有幫助自稱「張勝偉」之成年男子實施
    詐欺取財之犯行，此外復查無其他積極證據足資證明被告確
    有幫助詐欺犯意，殊難僅憑卷附證據，以及被害人匯款至被
    告上開帳戶內，即推論被告有幫助詐欺犯罪之犯行，而遽以
    幫助詐欺罪相繩。本件不能證明被告犯罪，依首開說明，自
    應為被告無罪之諭知。
據上論斷，應依刑事訴訟法第301條第1項，判決如主文。
本案經檢察官李建論到庭執行職務
中    華    民    國    97    年    7     月    18    日
                  刑事第一庭  審判長法  官  陳興邦
                                    法  官  劉素如
                                    法  官  蘇嘉豐
以上正本證明與原本無異。
如不服本判決，應於判決送達後10日內向本院提出上訴狀（應抄
附繕本）。告訴人或被害人如對於本判決不服者，應具備理由請
求檢察官上訴，其上訴期間之計算係以檢察官收受判決正本之日
期為準。
                                    書記官  蘇靜紅
中    華    民    國    97    年    7     月    18    日


司法院資訊處製作；財團法人民間司法改革基金會備份。
